【裁判字號】    98,簡,6
【裁判日期】    981229
【裁判案由】    返還土地
【裁判全文】
福建連江地方法院民事簡易判決             98年度簡字第6號
原      告  己○○
訴訟代理人  乙○○
被      告  辛○○
            癸○○
共      同
訴訟代理人  甲○○
            壬○○
上列當事人間請求返還土地事件，本院於民國98年12月18日言詞
辯論終結，判決如下：
    主      文
原告之訴及假執行之聲請均駁回。
訴訟費用由原告負擔。
    事實與理由
一、原告主張：
(一)原告之母高油姆於民國58年間以新臺幣（下同）15萬元整
    向其弟戊○○購買位於連江縣南竿鄉仁愛村1之8號之房屋（
    下稱系爭房屋）1棟及如附圖所示坐落連江縣南竿鄉○○段
    130、132地號之土地（下稱系爭土地，合稱系爭房、地），
    嗣高油姆再將上述房、地贈與原告。
(二)原連江縣南竿鄉○○段130、132地號土地之所有權人被告祖
    母姜伙金，於65年間土地登記申請初始，未詳查原告之房屋
    早已坐落其上，而指界錯誤，致使地政機關誤將系爭土地登
    記為姜伙金所有，再經姜伙金於83年間贈與被告之父鮑天成
    ，經原告多次爭取未果。嗣鮑天成於96年6月間死亡，由鮑
    天成之子即被告辛○○、癸○○繼承系爭土地。由於系爭土
    地上並無被告所有建物，足見當初土地登記顯係指界錯誤，
    方將原告所有之系爭土地登記為被告所有。
(三)被告訴訟代理人即被告姑姑壬○○曾簽署「無償使用土地同
    意書」（下稱同意書），並表示若測量結果能證明原告所有
    系爭房屋確實座落於系爭土地，即願歸還系爭土地。顯見壬○○並不確定系爭土地係被告所有，且壬○○係經被告授權
    看管系爭土地，故該同意書合於被告授權。壬○○稱同意書
    係原告事後自行填載與經驗法則不符，顯屬不實。
(四)證人庚○○證稱系爭土地何人所有其並不知情，當初出具保
    證書前並未至現場察看，不知系爭土地所在位置，亦未曾核
    對其他文件或詢問其他人，未就系爭土地所有權之歸屬做過
    調查。足見證人庚○○之保證書係因村長與村民間情誼關係
    ，為完成軍管時期行政程序所出具，不足為有利被告之認定
    。而證人庚○○所出具之保證書所保證之土地共有9筆，縱
    如其所言當初出具保證書時，姜伙金與戊○○皆在場，但該
    9筆土地並非皆與戊○○有關，65年間系爭土地指界測量時
    戊○○亦不在現場，故戊○○並不知姜伙金提出土地登記申
    請，無從聲明異議。
(五)由戊○○所出具之聲明書，及證人陳依淡、丙○○、訴外人
    陳天金所出具之證明書，與證人丙○○、丁○○之證言，可
    證明系爭土地原為戊○○所有，乃高油姆祖先遺留，系爭
    房屋於58年前即已建築完成，嗣於58年間戊○○將系爭房、
    地所有權轉讓與高油姆，高油姆並曾在系爭土地經營彈
    子房生意，顯見系爭土地於65年間連江縣政府辦理土地所有
    權第一次總登記前，確為高油姆所有。且戊○○居住下梅
    石，到達系爭土地距離尚較仁愛村主聚落為近，可知戊○○
    及其祖先與系爭土地有強烈地緣關係。而系爭房屋確於58年
    間即已座落於系爭土地，並經連江縣地政事務所就地上建物
    所在位置與地籍圖套圖比對無誤，有「連地圖謄本第000781
    號地籍圖謄本」可證。
(六)連江縣政府於65年間所辦理之第一次土地總登記因公告登記
    期限不符土地法第49條所定2個月期間，並不合法。系爭土
    地因65年間不合法辦理之第一次土地總登記，錯誤登記為姜
    伙金所有，致原告無法重新重複申請登記，更因而導致建物
    所有權亦無從辦理登記。
(七)按所有人對於無權占有或侵奪其所有物者，得請求返還之。
    本件系爭房、地乃高油姆向戊○○購得後贈與原告，原告
    為系爭房地所有權人無誤，被告卻因姜伙金為錯誤指界登記
    而繼承原告土地，顯無權占有原告所有物。
(八)並聲明：1.被告應將系爭土地返還原告。2.願供擔保，請准
    宣告假執行。
二、被告則以：系爭土地係被告祖母姜伙金於83年間贈與被告之
    父鮑天成，鮑天成於96年間死亡後，即由被告繼承。戊○○
    所出具之聲明書記載買賣價金為15萬元，此數額當初於臺灣
    已可購得1棟房子，顯然過高，該聲明書顯屬不實。當初原
    告係拿空白紙1張與壬○○簽名，同意書內容係原告事後自
    行添加，且由該同意書正可推知原告對系爭土地並無使用權
    源，否則何須事先徵詢被告同意方使用系爭土地？系爭土地
    於65年間即登記為姜伙金所有，若原告有爭議，亦應立即提
    出，而非迄今方為爭執，顯見原告主張不實。系爭土地確為
    被告所有，如原告認係其所有，應提出相關證明等語資為抗
    辯。並聲明：駁回原告之訴。
三、原告主張姜伙金於65年間由庚○○出具保證書對系爭土地提
    出登記為所有權人之申請，經連江縣政府受理後登記為姜伙
    金所有，嗣於83年間姜伙金再將系爭土地贈與並移轉登記為
    鮑天成所有，鮑天成於96年間死亡後，被告即繼承取得系爭
    土地等情，為兩造所不爭執，並有南竿鄉○○段第130地號
    土地登記第二類謄本、地籍調查表、土地所有權登記申請書
    、庚○○保證書、83年4月20日土地登記申請書、土地贈與
    所有權移轉契約書、姜伙金身分證影本、戶籍登記簿、96
    年5月18日土地登記申請書、登記清冊、親屬系統圖說、遺
    產分割協議書、遺產稅免稅證明書、鮑天成、甲○○、癸○○、辛○○戶籍資料及甲○○、癸○○、辛○○印鑑證明在
    卷可證（本院卷第19至42頁），自堪信為真實。
四、兩造對於系爭土地之所有權歸屬，爭執如前，經查：
(一)按所有人對於無權占有或侵奪其所有物者，得請求返還之，
    民法第767條第1項定有明文。次按當事人主張有利於己之事
    實者，就其事實有舉證之責任，民事訴訟法第277條前段亦
    有明定。本件原告主張其為系爭土地所有人，而被告無權占
    有，均為被告所否認，則依上揭舉證責任分配之原則，應由
    原告就其為所有權人及被告為無權占有負舉證責任，合先敘
    明。
(二)原告是否為系爭土地之所有權人？
  1.原告雖主張系爭土地為戊○○、高油姆祖遺土地，原為戊○○所有，嗣於58年間轉讓與高油姆。惟證人丙○○結證
    稱：系爭土地為戊○○所有，因若非其所有，戊○○即不可
    能在系爭土地蓋房子，否則當時會引起爭議等語（本院卷第
    90頁）。足見證人丙○○並非確知戊○○何以對系爭土地有
    所有權，僅係本於個人意見所為推測。證人丁○○結證稱：
    系爭土地應係高油姆祖先遺留，之後高油姆在系爭土地
    建造系爭房屋，經營彈子房生意。伊不認識戊○○，亦不知
    戊○○有無將系爭房、地出售並轉讓所有權與高油姆等語
    （本院卷第98至100頁）。依其證言亦無從證明戊○○對系
    爭土地有所有權，且與證人丙○○之證言就系爭房屋係由何
    人所建已有相互矛盾之處。證人曹瑞芳結證稱：系爭土地係
    戊○○賣給高油姆，然伊未曾親自見聞，係由伊祖母所述
    得知（本院卷第215頁）。足認證人曹瑞芳對於戊○○何以
    為系爭土地之所有權人亦不知情。證人陳依淡結證稱：伊因
    之前常去系爭房、地玩，高油姆告知伊系爭房、地係其向
    戊○○購得。伊不知戊○○與高油姆有無訂立契約等語（
    本院卷第216至217頁）。堪認證人陳依淡對於戊○○何以為
    系爭土地之所有權人及高油姆如何取得系爭房、地之詳情
    亦無所知。原告訴訟代理人亦自承高油姆向戊○○購買系
    爭土地時，亦不知戊○○係如何取得系爭土地（本院卷第67
    頁）。而原告雖另提出戊○○聲明書，及陳依淡、丙○○、
    陳天金證明書（本院卷第51至54頁），然皆係用以證明戊○○曾於58年間以15萬元為對價將系爭房、地賣與高油姆。
    則原告所舉上開證據，皆不足證明系爭土地為戊○○、高油
    姆祖遺土地，或戊○○為系爭土地所有權人，要屬無疑。
  2.按不動產物權，依法律行為而取得、設定、喪失及變更者，
    非經登記，不生效力；不動產物權之移轉，應以書面為之；
    物權於未能依前項法律登記前，不適用民法物權編關於登記
    之規定，98年1月23日修正前民法第758條、第760條及民法
    物權編施行法第3條第2項分別定有明文。又「不動產之買賣
    如經當事人表示意思一致，『並已訂立書據者』，除已依土
    地法辦理登記之區域外，依民法物權編施行法第3條第2項之
    規定，應認為有物權法上移轉之效力」、「當事人買賣不動
    產，如因買賣時地方淪陷無合法之登記機關，致不能為登記
    者，其『買賣契約之書面成立時』，即發生物權移轉之效力
    」，最高法院亦著有37年上字第6728號、41年台上字第180
    號判例可資參照。可知不動產物權之移轉，必須訂定書面並
    向登記機關為登記，此為不動產物權移轉法律行為之特別生
    效要件。此乃因不動產物權價值甚高，立法者為求警示法律
    行為當事人慎重為之，方為此要式規定。惟如不動產物權移
    轉時登記機關尚未設立或因故事實上無從為登記時，則於法
    律行為雙方當事人移轉不動產物權合意之書面成立時，即生
    物權移轉之效力。申言之，此時雖不以登記為必要，但仍須
    具備修正前民法第760條所定之書面要式。查本院函詢連江
    縣地政事務所，連江縣轄區內何時開始設立登記機關而得以
    辦理不動產物權登記，經該所以98年11月27日連地所字第09
    80003780號函覆稱：該所係於82年間設立，設立前地政業務
    概由縣府民政科地政股承辦，連江縣轄區內係於65年間開辦
    第一次土地總登記（本院卷第110頁）。故連江縣轄區內須
    至65年間方得辦理土地總登記，即堪認定。另本院於98年10
    月12日言詞辯論時詢問原告訴訟代理人當初買賣有無訂立書
    面契約，原告訴訟代理人陳稱：因為年代久遠，故書面契約
    已遺失等語（本院卷第88頁）。證人陳依淡亦結證稱：不知
    道戊○○與高油姆間有無訂立契約等語（本院卷第217 頁
    ）。故原告亦未能舉證證明戊○○與高油姆於58年間曾就
    系爭土地不動產物權之移轉訂立書面契約。故退而言之，縱
    認戊○○為系爭土地之所有權人，且依原告主張，戊○○與
    高油姆就系爭土地係於58年間訂立買賣契約，而58年間連
    江縣轄區內尚無從辦理土地所有權登記，此時不動產物權移
    轉不以經登記為要件，惟依上開法律規定與最高法院判例所
    示見解，仍須訂立物權書面方生不動產物權移轉之效力。然
    原告既未能舉證證明戊○○與高油姆間曾就系爭土地所有
    權移轉訂立書面契約，則戊○○與高油姆於58年間所為移
    轉系爭土地所有權之約定，至多僅得認係債權契約，尚不生
    移轉所有權之效力。則高油姆再將系爭土地贈與原告，即
    屬無權處分。而系爭土地既非登記為高油姆所有，原告即
    無從主張善意信賴不動產物權登記而取得系爭土地所有權，
    故原告亦不因此而取得系爭土地之所有權，亦堪認定。
  3.原告雖另主張壬○○曾表示若測量結果能證明系爭房屋確實
    座落於系爭土地，即願歸還系爭土地云云。惟此業經壬○○
    否認。原告訴訟代理人詢問證人丙○○，其陪同原告與壬○○協調時，壬○○是否曾為此承諾，證人丙○○證稱：第一
    次去時，壬○○說她弟弟在大陸，等她弟弟回來再處理。第
    二次再去時，連壬○○都不在，找也找不到，後來就沒有再
    去，也沒有結果等語（本院卷第91頁）。足見原告此部分主
    張亦不足採信。
  4.綜上說明，原告所為主張、舉證，尚無從證明其為系爭土地
    之所有權人。
五、綜上所述，原告所為主張、舉證皆無從證明戊○○為所有權
    人，高油姆已由戊○○處取得系爭土地所有權，或其已因
    高油姆無權處分而善意取得系爭土地所有權，或被告曾承
    諾若測量結果系爭房屋確實座落於系爭土地，即願將系爭土
    地歸還原告。從而原告主張其為所有人而被告無權占有，請
    求本院依民法第767條第1項規定判命被告返還系爭土地，為
    無理由，應予駁回。
六、本件事證已臻明確，兩造其餘之攻擊防禦方法及未經援用之
    證據，核與判決結果無影響，爰不另贅述，附此敘明。
七、據上論結，本件原告之訴為無理由，依民事訴訟法第78條，
    判決如主文。
中    華    民    國    98    年    12    月    29    日
                      簡易庭法  官  王筆毅
以上正本係照原本作成。
如對本判決上訴，須於判決送達後二十日內向本院提出上訴狀。
中    華    民    國    98    年    12    月    29    日
                            書記官  林長貴

司法院資訊處製作；財團法人民間司法改革基金會備份。
